台灣高等法院臺中分院民事判決　九十一年度再易字第一五號
　　　再 審原 告　甲○○
　　　再 審被 告　乙○○
右當事人間請求侵權行為損害賠償事件，再審原告對於中華民國九十一年一月二十九
日本院九十年度訴易字第三二號確定判決提起再審，本院判決如左：
  　  主　　  文
再審之訴駁回。
再審訴訟費用由再審原告負擔。
  　  事 　   實
甲、再審原告方面：
一、聲明：求為判決：(一)本院九十年度訴易字第三二號確定判決（除假執行部分外）
    廢棄。(二)再審被告之訴駁回。(三)再審及前程序第一、二審訴訟費用由再審被告負
    擔。
二、陳述：
（一）、原確定判決與附帶民事訴訟要件不合。系爭違約金之發生乃再審被告怠於繳
        納租金所致，並非再審原告之慢代其繳納才衍生之債務，此種違約金對員林
        鎮公所所生之損害金依法不能折免，如隨意折減或免除，則主辦人員即構成
        圖利罪，可見系爭違約金應由再審被告本身負責，不能轉嫁於再審原告。且
        員林鎮公所對再審被告取得支付命令，該支付命令雖已確定，但此僅為員林
        鎮公所取得違約金債權而已，再審被告既然迄未對員林鎮公所清償，則再審
        被告實際仍未受到損害。且系爭違約金既為再審被告本身應負之債務，並非
        因再審原告犯罪結果所生之損害，顯與附帶民事訴訟之要件不合。
（二）、當事人間之不動產預約買賣契約書之附註事項有特別約定：(1)再審被告積欠
        員林鎮公所之地租租金，由再審被告自行負責繳清，與再審原告無關。(2)若
        因再審被告遲繳地租租金所發生之一切違約及利息全部由再審被告負責繳納
        ，絕無異議。(3)若將來再審原告出售本件房屋過戶時，因再審被告積欠該地
        租金，致再審被告無法過戶再審原告，無條件將該地租金及違約金及利息全
        部繳清，以利再審原告辦理過戶手續。詎原確定判決以訴外人劉東青及再審
        被告之附卷戶籍謄本均僅小學畢業，且該特別約定記載，與前揭買賣契約書
        中明訂「因本件過戶所發生之劉東青、乙○○欠稅、管理費、租金等一切政
        府所開立之欠稅由再審原告代為繳納，其代繳金額由價款中先行抵付」內容
        不符，該約定與原約定相違，顯然不利於再審被告，衡情任何人若知其內容
        ，不可能同意，而認再審被告不可能同意買賣契約之特別約定事項。
（三）、最高法院七十四年台上字第四０一號判決要旨：「印章由本人或有權使用人
        使用為常態，被人盜用為變態。證明書上所蓋被上訴人之印章既為真正，倘
        被上訴人不能舉證證明其係被人盜用，依民事訴訟法第三百五十八條規定，
　　　　該證明書即應推定為真正。」，民事訴訟法第二百二十二條第三項規定法院
　　　　依自由心證判斷事實之真偽，不得違背論理法則及經驗法則。再審被告於原
　　　　審九十年十二月二十六日行準備程序時即坦承渠等有在不動產預約買賣契約
　　　　書後所載之特別約定事項簽名、蓋章及按指印，唯辯稱「我不識字，寫什麼
　　　　我也不清楚，甲○○叫我簽我就簽」。查再審被告及劉東青均是小學畢業，
　　　　有戶籍謄本可證，可見伊稱不識字，顯在說謊。由其陳述以觀，並非再審原
　　　　告叫伊在空百紙上簽章，倘若再審原告叫他簽，他就簽，寫什麼不清楚，此
　　　　種辯解，非但有違經驗法則及論理法則，亦且是屬變態事實，除非再審被告
　　　　能舉出反證，否則即應認為該項特別附註內容為真。再審被告若主張其簽名
　　　　同意係基於其錯誤，或遭詐欺脅迫，應依法撤銷意思表示，絕不容簽名同意
　　　　後，事後僅空言表示不明白簽名同意之內容。
（四）、本件買賣契約之特別約定事項並非定型化條款，係經當事人磋商後加以約定
        ，且契約之當事人之要約、承諾常處於對立立場，只須要約、承諾、意思表
        示一致，契約即成立。契約內容部分對一方有利，往往於對方較為不利。再
        審被告已自認在買賣契約之特別約定事項簽名、蓋章及按指印，原確定判決
        逕以「該約定與原約相違，顯然不利於再審被告，衡情任何人若知其內容，
        不可能同意」，判決再審原告敗訴，原確定判決已嚴重違反經驗法則、論理
        法則與上開最高法院實務見解。最高法院四十三年台上字第九十五號判例要
        旨：「附帶民事訴訟經移送民事庭後，即屬獨立民事訴訟，其移送後之訴訟
        程序，應適用民事訴訟法，刑事訴訟所調查之證據，及刑事訴訟判決所認定
　　　　之事實，並非當然有拘束民事訴訟之效力。」，本案係經刑事庭移送民事庭
　　　　，則民事庭自不能以再審原告形式被判背信罪確定，即應受刑事判決所認定
　　　　事實之拘束，此種見解顯然違背上揭判例所採之見解。
（五）、民法第七百三十七條規定和解有使當事人所拋棄之權利消滅。第七百三十八
        條規定和解不得以錯誤為理由撤銷，再審被告既然與再審原告事後和解，及
        拋棄其所得請求賠償之權利，原確定判決竟不予採信，顯然違背上揭規定。
        民事訴訟法第二百七十九條第一項規定當事人主張之事實，經他造於準備書
        狀內或言詞辯論時或在受命法官前自認者，無庸舉證。最高法院十八年上字
        第二八三六號判例要旨：「當事人於審判上所為不利於己之自認，有拘束該
　　　　當事人之效力，法院自應據為認定事實及裁判之基礎。」，再審被告既在準
　　　　備程序中自認有在買賣契約書追加條款簽名及蓋章，則自生自認之效力，法
　　　　院即應判決再審被告敗訴，原確定判決實構成民事訴訟法第四百九十六條第
　　　　一項第一款再審事由云云。
乙、再審被告方面：未為聲明或陳述。
丙、本院依職權調閱本院九十年訴易字第三二號民事卷。
　    理   　 由
一、按對於確定終局判決，適用法規顯有錯誤者，固得依民事訴訟法第四百九十六條
    第一項第一款規定，提起再審之訴。本件再審原告所稱本院九十年訴易字第三二
    號原確定判決，適用法規顯有錯誤，其理由有上列五點。惟查：
（一）、按民事訴訟法第四百九十六條第一項第一款所謂適用法規顯有錯誤者，係指
　　　　確定判決所適用之法規顯然不合於法律規定，或與司法院現尚有效之大法官
        會議之解釋，或法院尚有效之判例顯然違反者而言（六十年台再字第一七０
        號判例參照）。又所謂適用法規顯有錯誤者，不包括漏未斟酌證據及認定事
　　　　實錯誤之情形在內（六十三年台上字第八八０號判例參照）。故民事訴訟法
　　　　第四百九十六條第一項第一款所謂「適用法規顯有錯誤」，應限於法律與現
　　　　尚有效之大法官會議解釋或最高法院「判例」，並不包括「判決」在內，且
　　　　不包括漏未斟酌證據及認定事實錯誤之情形。又當事人主張之事實，經他造
　　　　於準備書狀內或言詞辯論時或在受命法官、受託法官前自認者，無庸舉證；
　　　　當事人於自認有所附加或限制者，應否視有自認，由法院審酌情形斷定之；
　　　　民事訴訟法第二百七十九條第一項與第二項定有明文。
（二）、再審被告之配偶即劉東青於原審判決準備程序雖然表示其與再審被告有在買
        賣契約書追加條款上簽名及蓋章，惟同時亦表示其與再審被告均不識字，再
        審原告要渠等簽就簽，寫什麼不清楚等語。故再審被告對於再審原告主張渠
        等在契約書上簽名、蓋章之事實雖表承認，惟同時亦表示渠等不識字，不清
        楚簽署之內容為何以為抗辯。如此事實，即非再審原告所主張之「自認」，
        其應是民事訴訟法第二百七十九條第二項之當事人對於自認有所附加或限制
        之「限制自認」，而限制自認之效力，依法應由法院審酌斷定之。故此部分
　　　　原確定判決並不違反民事訴訟法第二百七十九條第一項之規定，亦無違背最
　　　　高法院十八年上字第二八三六號判例之實務見解。
（三）、又最高法院四十三年台上字第九十五號判例要旨指出：「附帶民事訴訟經移
        送民事庭後，即屬獨立民事訴訟，其移送後之訴訟程序，應適用民事訴訟法
        ，刑事訴訟所調查之證據，及刑事訴訟判決所認定之事實，並非當然有拘束
　　　　民事訴訟之效力。」。依此實務見解，雖然刑事訴訟所認定之事實，非當然
　　　　有拘束民事訴訟之效力，惟並未限制民事訴訟不得與刑事訴訟所認定之事實
　　　　為相同之認定。故再審原告主張原確定判決為與刑事訴訟相同之事實認定，
　　　　有違上述判例要旨，似有違誤。
（四）、至於再審原告之其他主張，有對原審確定判決所認定之事實為爭執者，亦有
        對原審判決主張其違背最高法院之「判決」者，惟未具體指摘何處適用法規
        顯有錯誤，即不符民事訴訟法第四百九十六條第一項第一款提起再審之要件
        ，依法均不得據為提起再審之理由。
二、綜上所述，依再審原告所主張之再審理由，不經調查即可認定在法律上顯無理由
    ，爰不經言詞辯論逕以判決駁回之。
三、據上論結，本件再審之訴顯無理由，依民事訴訟法第五百零二條第二項、第七十
    八條，判決如主文。
中　　　華　　　民　　　國　　九十一　　年　　　四　　　月　　 十九　　 日
~B1民事第三庭審判長法　官　陳照德
~B2　　　　　　　　法　官　蔡王金全
~B3　　　　　　　　法　官　曾謀貴
右為正本係照原本作成。
不得上訴。
~B 　 　　　　　　書記官　林振甫
中　　　華　　　民　　　國　　九十一　　年　　　四　　　月　　二十二　　日
                                                                        Ｈ
